【裁判字號】    91,重訴,925
【裁判日期】    920704
【裁判案由】    收取向第三人給付之租金
【裁判全文】
臺灣高雄地方法院民事判決  九十一年度重訴字第九二五號
    原      告  誠泰商業銀行股份有限公司
    法定代理人  乙○○
    訴訟代理人  丁○○
                陳建成律師
    被      告  丙○○        .
    被      告  甲○○                    住台北市○○街十巷三號
    共      同
    訴訟代理人  黃順天律師
右當事人間收取向第三人給付之租金事件，本院判決如左：
    主    文
原告之訴及假執行之聲請均駁回。
訴訟費用由原告負擔。
    事    實
甲、原告方面：
  一、聲明：
    (1)被告應自民國九十一年六月份起，將每月應給付予訴外人楊榮發、沈明貴及陳
      偉川之租金，在新台幣（下同）二千零十三萬八千八百四十七元，及其中一千
      九百九十九萬八千元，自八十八年九月三十日起至清償日止，按年息百分之八
      點七五計算之利息，並自八十八年十月三十日起，其逾期在六個月以內部分，
      按上開利率百分之十，逾期超過六個月部分，按上開利率百分之二十計算之違
      約金之範圍內，連帶給付予原告。
    (2)訴訟費用由被告連帶負擔。
    (3)願供擔保，請准宣告假執行。
  二、陳述：
    (1)依強制執行法第一百二十條規定追加租賃契約書中承租人之連帶保證人甲○○
      為被告。
    (2)原告與訴外人楊榮發、沈明貴及陳偉川三人因清償債務強制執行事件，依執行
      名義，訴外人楊榮發、沈明貴及陳偉川應連帶給付原告一千九百九十九萬八千
      元，及自八十八年九月三十日起至清償日止，按年息百分之八點七五計算之利
      息，並自八十八年十月三十日起，其逾期在六個月以內部分，按上開利率百分
      之十，逾期超過六個月部分，按上開利率百分之二十計算之違約金，並賠償程
      序費用一百八十一元，及執行費用十四萬零六百六十六元，又因訴外人楊榮發
      、沈明貴及陳偉川三人對被告有租金債權，原告就該租金聲請強制執行，並經
      台灣屏東地方法院核發九十一年度執字第一一九０八號執行命令，命「債務人
      楊榮發等三人對於第三人每月應領之租金債權在七十三萬元範圍內予以扣押，
      並交由債權人誠泰商業銀行股份有限公司收取」，詎被告於九十一年八月十五
      日以訴外人陳偉川夫婦自九十一年六月間夥同張素梅夫婦惡性阻撓被告使用承
      租物之通道，毀約在先，依約即無繳交租金之義務為由，提出異議。
    (3)惟被告於九十年三月十二日與訴外人楊榮發等三人簽訂租賃契約書，租期至九
      十五年三月十四日止，故被告與訴外人楊榮發等三人確有租賃關係存在，是訴
      外人楊榮發等三人對被告有租金債權顯無疑義。
    (4)又被告承租之不動產並以「墾丁海悅飯店」名義營業中，且無終止租賃關係之
      情事，縱被告異議屬實，亦屬被告與訴外人陳偉川間之糾葛，亦無礙於被告應
      給付租金之義務，是被告聲明異議無理由，爰依強制執行法第一百二十條請求
      被告應依執行命令將租金交原告收取。
  三、證據：提出執行命令、聲明異議狀、租賃契約書為證。
乙、被告方面：
  一、聲明：原告之訴駁回，如受不利判決，願供擔保，請准宣告免為假執行。
  二、陳述：
    (1)不同意原告追加甲○○為被告，且該執行命令之第三人並不包含被告甲○○，
      原告自不能依該執行命令請求被告甲○○連帶給付。
    (2)被告自九十年三月二十二日起承租訴外人楊榮發等三人位於恆春鎮○○路一三
      七號之海悅大飯店，租金每月為七十三萬元，被告均依約匯至訴外人沈明貴之
      帳戶內，但九十一年六月中旬，出租人之一之陳偉川及另一自稱房東代表之張
      素梅女士至飯店告知自九十一年六月二十二日起欲取回一半之經營權。
    (3)九十一年七月四日訴外人張素梅私自僱人將飯店通道之一半以鐵欄杆焊接圍欄
      ，致海悅飯店唯一具競爭優勢之室內停車場因素消失，經聯絡訴外人楊榮發、
      沈明貴後，二人立即南下並於午夜前將鐵架排除，次日上午訴外人張素梅又至
      飯店咆哮。九十一年七月十一日訴外人陳偉川夫婦、張素梅夫婦雇工載運四十
      呎貨櫃，固定於原置鐵架地點，並灌入混凝土，使原已剩之通道車輛完全無法
      進出。
    (4)訴外人張素梅所圍籬之部分土地，係屬租賃標的物，且位於飯店之門面，出租
      人更保證為出租人所有，豈料卻為第三人所有，且出租人之一之陳偉川更聯合
      外人在該土地上設置障礙物阻礙飯店營運，出租人已構成債務不履行，而出租
      人之提供租賃物與承租人之給付租金互為對價關係，被告自得主張同時履行抗
      辯，拒絕租金之給付。
    (5)再出租人既已構成不完全給付，被告亦得依合約約定請求出租人賠償損害，查
      墾丁地區每年自七月起為旺季，被告經營之飯店於九十年七、八月之營收為六
      百餘萬元，九、十月之營收為二百三十餘萬元，十一月、十二月之營收為一百
      七十六萬餘元，九十一年度因出租人之行為，致七、八月之營收降至三百八十
      餘萬元，九、十月降至一百七十餘萬元，十一月、十二月降至七十餘萬元，上
      開月份即損失三百五十五萬八千七百三十一元，加上被告為投資而增購設備支
      出二百三十八萬八千一百零七元，豈料承租一年後即出現出租人債務不履行之
      情形，使被告無法繼續經營，該損失均係因出租人未履行債務所致，若被告正
      常使用期間應予扣除，則扣除九十年三月十五日至九十一年六月間，被告之損
      害尚有一百七十九萬一千零八十一元，故主張抵銷。
    (6)另被告尚有左列損害，亦得主張抵銷：
      系爭租賃物外租大哥大基地台之用，每月租金二萬元，依契約書，亦得扣除
        。
      被告與出租人曾約定租賃物漏水由被告自行雇工修繕，修繕費由租金中扣除
        ，被告因修繕支付二十三萬六千四百七十元、地毯清潔費六千元、修繕工人
        住宿費二萬六千三百五十元。
      代墊出租人汽車牌照稅滯納金一千六百七十三元、勞健保費四千九百九十二
        元。
      自九十一年五月二十三日至六月十五日因漏水營業損失，依豪華套房住宿費
        每日八千元計，共十九萬二千元。
      出租人因處理抗爭事宜，於飯店住宿共計三萬八千七百二十元。
      因拆除鐵欄杆等，支出費用三萬三千元。
      出租人前所發住宿券四張，合計一萬四千零八十元。
    (7)又被告因出租人債務不履行之行為，已於九十一年十二月十三日，依法終止租
      賃契約，出租人已於同年十二月十六日收受。是租賃契約已終止，而被告至此
      亦得向出租人請求返還押租金一百萬元，亦得主張抵銷。
   三、證據：提出租賃契約書、屏東地方法院判決書、飯店平面圖及障礙物放置圖
       、存證信函、照片、賠償明細、營業收入比較、匯款通知單、收據、房價表
       、存證信函暨回執為證。並聲請傳訊證人楊榮發、沈明貴、陳偉川。
丙、本院依職權函台灣省南區國稅局恆春稽徵所調墾丁海悅飯店之營利事業所得稅申
    報及結算資料，並函交通部觀光局查詢墾丁地區九十年、九十一年旅遊人數情況
    。
    理    由
甲、程序方面：
一、按訴狀送達後，原告不得將原訴變更或追加他訴。但有下列各款情形之一者，不
    在此限：二、請求之基礎事實同一者。民事訴訟法第二百五十五條第一項第二款
    定有明文。原告起訴係因被告與訴外人楊榮發等簽訂有租賃契約，是認訴外人楊
    榮發等對被告有租金債權存在，而依法聲請扣押，惟因被告聲明異議，故依法提
    起本訴請求給付租金，嗣於九十二年一月二十九日原告以言詞追加該租賃契約中
    承租人之連帶保證人甲○○為被告，被告對此則表示反對。但查：本件原告起訴
    所主張之事實係因被告應給付予訴外人楊榮發等之租金債務，業經法院扣押並交
    原告收取，惟因被告聲明異議，故依法提起本訴，而被告甲○○為該租賃契約書
    之連帶保證人，對租金債務亦負連帶清償之責，是追加甲○○為被告，其所依據
    之基本事實仍屬基於該租賃契約所生之租金債務，揆諸上開規定，原告所為訴之
    追加，自應准許。
乙、實體方面：
一、原告起訴主張原告與訴外人楊榮發、沈明貴及陳偉川三人因清償債務事件，取得
    執行名義，並依法就訴外人楊榮發、沈明貴及陳偉川三人對被告之租金債權聲請
    強制執行，嗣經台灣屏東地方法院核發九十一年度執字第一一九０八號執行命令
    ，命「債務人楊榮發等三人對於第三人每月應領之租金債權在七十三萬元範圍內
    予以扣押，並交由債權人誠泰商業銀行股份有限公司收取」，詎被告於九十一年
    八月十五日提出異議，爰依強制執行法第一百二十條請求被告應依執行命令將租
    金交原告收取等語。被告則以：被告確有向訴外人楊榮發等三人承租海悅大飯店
    ，惟九十一年六月中旬時，出租人之一之陳偉川及另一自稱房東代表之張素梅女
    士至飯店告知自九十一年六月二十二日起欲取回一半之經營權，事後並僱人將飯
    店通道之一半以鐵欄杆焊接圍欄，且載運四十呎貨櫃，固定於置鐵架地點，並灌
    入混凝土，使車輛完全無法進出，出租人已構成債務不履行，被告自得主張同時
    履行抗辯，拒絕租金之給付，又出租人給付既不完全，被告已於九十一年十二月
    十三日依法終止租賃契約，被告依合約約定亦得請求出租人賠償損害，查被告因
    出租人行為，致營業損失三百五十五萬八千七百三十一元、投資增購設備損失一
    百七十九萬一千零八十一元，均主張抵銷，另尚有出租基地台每月租金二萬元、
    租賃物漏水修繕費用二十三萬六千四百七十元、地毯清潔費六千元、修繕工人住
    宿費二萬六千三百五十元、代墊出租人汽車牌照稅滯納金一千六百七十三元、勞
    健保費四千九百九十二元、因漏水營業損失十九萬二千元、出租人因處理抗爭事
    宜，於飯店住宿費三萬八千七百二十元、拆除鐵欄杆費用三萬三千元、出租人前
    所發住宿券一萬四千零八十元，及押租金一百萬元，亦得主張抵銷等語資為抗辯
    。
二、原告主張被告有向訴外人楊榮發、沈明貴及陳偉川三人承租位於恆春鎮○○路一
    三七號之海悅大飯店，租金每月為七十三萬元，而原告因債務問題，取得對訴外
    人楊榮發等三人之執行名義，後依法就訴外人楊榮發等三人對被告之租金債權聲
    請強制執行，嗣經台灣屏東地方法院核發九十一年度執字第一一九０八號執行命
    令，命為收取等事實，為被告所不否認，並據原告提出執行命令、聲明異議狀、
    租賃契約書為證，是此部份之事實，堪信為真，此外則為被告以前揭情詞置辯，
    是本件之爭點為：(1)被告得否因訴外人張素梅等人之行為主張解除契約？(2)被告
    得據以主張抵銷之範圍？茲分述之如下：
    (1)按「出租人應以合於所約定使用收益之租賃物，交付承租人，並應於租賃關係
      存續中，保持其合於約定使用、收益之狀態。」「租賃關係存續中，因不可歸
      責於承租人之事由，致租賃物之一部滅失者，承租人得按滅失之部分，請求減
      少租金。前項情形，承租人就其存餘部分不能達租賃之目的者，得終止契約。
      」「前條規定，於承租人因第三人就租賃物主張權利，致不能為約定之使用、
      收益者準用之。」民法第四百二十三條、第四百三十五條、第四百三十六條分
      別定有明文。又按「出租人應以合於所約定使用、收益之租賃物，交付承租人
      ，並應於租賃關係存續中保持其合於約定使用、收益之狀態，民法第四百二十
      三條定有明文。故出租人不僅有忍受承租人為使用、收益租賃物之消極義務，
      並有使其能依約定使用、收益租賃物之積極義務。倘承租人之使用、收益租賃
      物受有妨害或妨害之虞時，不問其係基於可歸責於出租人之事由或第三人之行
      為而生，亦不問其為事實上之侵害或權利之侵害，出租人均負有以適當方法除
      去及防止之義務。最高法院八十六年度台上字第三四九０號裁判足參。
    (2)本件被告丙○○承租訴外人楊榮發等三人位於屏東縣恆春鎮○○○段二二八之
      七、二二八之二一、二二八之二四、一五五二之一、一五五二之二、一五六四
      之十地號土地，及其上現有建物及各項營業設施，以供經營飯店旅館餐廳使用
      ，而訴外人楊榮發等三人則保證出租之不動產所有權均歸渠所有之事實，已如
      前述，並有租賃契約書在卷可憑，又被告丙○○於承租期間因所承租之土地一
      部份經原所有權人主張被告無權占有而訴請返還，嗣經台灣屏東地方法院於九
      十一年五月二十三日以九十年度訴字第四０五號判決命被告丙○○返還，且遭
      該院於九十一年八月二十日以屏院高民執洪字第九十一執一二二三九號執行命
      令命被告應依判決自動返還，逾期將為強制執行，此有該判決書、執行命令在
      卷可稽，而在台灣屏東地方法院判命被告丙○○返還之後，該土地之所有權人
      陳瑋憲之法定代理人張素梅即前往該地圍築鐵欄杆、放置貨櫃、澆置混凝土，
      此有該等照片可證，再者，依照片所示，訴外人張素梅圍築鐵欄杆之地方為系
      爭土地之左右二側，貨櫃則阻擋被告丙○○所承租之飯店大門左側，而被告丙
      ○○承租系爭土地及上建築物，係為供經營飯店之用，則所承租之土地、建物
      ，其不論規劃為停車空間、通道或休閒設施等，均屬為吸引顧客上門之賣點，
      自應能為完全之利用，現訴外人楊榮發所出租之土地既有第三人出面主張所有
      權，並經法院判決命被告丙○○返還，則出租人自有違其應保持出租物合於約
      定使用、收益之狀態之義務，現訴外人楊榮發等三人對於所出租之土地發生前
      開紛爭並未能徹底解決，致使該通道之兩側，均遭第三人以鐵欄杆、貨櫃阻擋
      ，並有第三人前往抗爭，則此一情況將使被告丙○○承租該土地、建物所本規
      劃之設施遭妨礙，而無法為正常之利用，且足以令本欲住宿之客人在看到此一
      外觀後，感覺此一飯店之經營是否生有問題，品質能否兼顧，且門面空間狹礙
      ，不寬敞明亮，致影響住宿之意願，從而，依上揭法條規定、最高法院裁判意
      旨及被告丙○○與訴外人楊榮發等三人所簽訂之租賃契約書第十條第一項所約
      定：「任何一方違反本契約所列各條款之任一條款訂定之約定事項均屬違約，
      經對方書面通知催告期限處理，違約之一方，除損害賠償責任外，仍不能如期
      履行契約義務時，他方得終止租約，違約之一方不得異議。」被告自得據此主
      張終止契約，現被告於九十一年十二月十三日既以存證信函向訴外人楊榮發等
      三人終止租賃契約，有存證信函暨回證在卷可參，則被告丙○○與訴外人楊榮
      發等三人間之租賃契約自已終止。
    (3)次按「對於薪資或其他繼續性給付之債權所為強制執行，於債權人之債權額及
      強制執行費用額之範圍內，其效力及於扣押後應受及增加之給付。」強制執行
      法第一百十五條之一定有明文。又「解除權之行使，不妨礙損害賠償之請求。
      」「第二百五十八條及第二百六十條之規定，於當事人依法律之規定終止契約
      者準用之。」「受債權扣押命令之第三債務人，於扣押後，始對其債權人取得
      債權者，不得以其所取得之債權與受扣押之債權為抵銷。」民法第二百六十條
      、第二百六十三條、第三百四十條亦分別定有明文。再者，「民法第三百四十
      條規定，受債權扣押命令之第三債務人，於扣押後始對其債權人取得債權者，
      不得以其所取得之債權與受扣押之債權為抵銷。準此，第三債務人於扣押前已
      對其債權人取得債權者，仍得以其所取得之債權與受扣押之債權為抵銷。原審
      未查明上訴人主張抵銷之違約金債權，其取得究係在扣押前抑或扣押後，率認
      上訴人所為抵銷行為，均屬無效，顯非適法。」最高法院八十二年年度台上字
      第二三一四號裁判足參。
    (4)查本件被告丙○○與訴外人楊榮發等三人間既確有租賃契約存在，每月租金七
      十三萬元，而被告丙○○雖已於九十一年十二月十三日終止租約，惟其僅支付
      租金至九十一年六月十五日，已據被告丙○○陳明在卷（見本院九十二年六月
      二十日言詞辯論筆錄），則被告尚有六個月之租金未付，依約共應給付四百三
      十八萬元，惟原告所聲請核發之執行命令係於九十一年八月十三日送達於被告
      丙○○，業據被告丙○○陳明在卷，則依上開法條規定，被告於扣押前已對訴
      外人楊榮發等三人取得之債權，仍得以其所取得之債權與受扣押之債權為抵銷
      ，又損害賠償之債，其損害賠償事實之發生與損害額確定本屬二事，故第三債
      務人於損害賠償之債發生時，即可主張抵銷，至損害額之確定，乃得抵銷之範
      圍問題，與得否主張抵銷無涉，是被告丙○○因訴外人楊榮發等三人未能履行
      出租人義務，所導致之損害，於訴外人楊榮發等三人未履行義務，受有損害時
      ，即取得債權，而得據以主張抵銷。現被告丙○○上開主張抵銷之基地台租金
      每月二萬元，六個月共十二萬元；租賃物漏水修繕費用二十三萬六千四百七十
      元；代墊出租人汽車牌照稅滯納金一千六百七十三元、勞健保費四千九百九十
      二元；拆除鐵欄杆費用三萬三千元；出租人前所發住宿券一萬四千零八十元，
      等費用，經出租人即證人楊榮發、沈明貴到庭證稱確實有同意被告丙○○自租
      金中扣除等語（見本院九十二年一月三日言詞辯論筆錄），且上開債權均係在
      被告丙○○收受收取命令前所取得之債權，是被告丙○○主張此部份之抵銷即
      屬可採。
    (5)另被告丙○○承租系爭土地、建物經營飯店後之九十年五、六月；七、八月；
      九、十月；十一、十二月之營業額分別為一百五十五萬六千七百五十一元、六
      百三十萬六千一百四十五元、二百三十八萬二千六百零八元、一百六十七萬八
      千五百零五元，而九十一年同時期之營業額則分別為二百六十四萬八千九百十
      一元、三百八十九萬四千六百六十元、一百七十三萬一千五百六十五元、六十
      八萬九千九百五十三元（至十二月十六日止），此有該公司屏東縣營業人銷售
      額與稅額申報書在卷可參，是依此一營業額比對，被告丙○○在訴外人張素梅
      前往抗爭、圍築鐵欄杆前之九十一年度五、六月間之營業額確實較九十年度同
      時期之營業成長約七成，惟比較訴外人張素梅圍築鐵欄杆後之七月至十二月間
      ，被告丙○○之營業額卻下滑約三成至四成，雖墾丁地區九十一年度七月至十
      月遊客人數較九十年度同時期之遊客人數平均下降約百分之八點八四，有交通
      部觀光局九十二年度四月七日觀企字第０九二００一０一二一號函所附統計表
      在卷可稽，而使飯店營業額勢必因經濟不景氣、遊客人數減少而受影響，惟比
      照被告丙○○所經營之飯店在訴外人張素梅為抗爭前之五、六月間，九十一年
      度之營業額竟比九十年度還高，是依此觀之，旅遊人數之減少雖係造成營業額
      下降之因素之一，惟最大之影響應係訴外人張素梅之圍築鐵欄杆及抗爭行為所
      致，是參諸上開數據，被告丙○○因出租人楊榮發等三人未能依契約之約定提
      供合於約定之租賃物供被告丙○○利用，導致訴外人張素梅於九十一年六月間
      前往圍築鐵欄杆，使飯店營業額自九十一年七月至十二月間下降之總額應以三
      百五十一萬五千四百零八元為適當（被告丙○○經營之飯店九十一年七月至十
      二月之總營業額相較九十年度同時期之營業額約差三百八十二萬一千零九十六
      元，扣除因遊客人數減少所導致之營業額下降約百分之八，則其餘百分之九十
      二之差距，可認係因訴外人張素梅之圍築鐵欄杆行為所致），則被告丙○○之
      營業損失自應以此數額為適當。
    (6)再者，又被告丙○○於承租系爭租賃物時，已交付押金一百萬元予出租人，業
      據被告丙○○陳明在卷，而依租賃契約書第四條約定：出租人於租賃期滿或終
      止租約日起及點交後五日內返還前開擔保金。現被告丙○○既於九十一年十二
      月十三日終止租約，並要求承租人於五日內點交，現系爭飯店已由出租人委託
      他人經營亦經被告陳明在卷，是出租人即訴外人楊榮發等三人自應將此一押金
      返還被告丙○○。
三、綜上所述，被告丙○○本雖尚有九十一年六月至十二月份之租金共四百三十八萬
    元應給付予訴外人楊榮發等人，惟因出租人債務不履行之行為，導致被告丙○○
    終止契約後，得請求返還及賠償之金額已達四百九十萬元以上（包含基地台租金
    、漏水修繕、勞健保費、牌照稅滯納金、拆除費用、住宿券、營業損失、押金等
    項目），兩相抵銷後，被告丙○○自已無應給付予出租人楊榮發等三人之租金，
    從而，原告依收取命令，請求被告自九十一年六月份起按月將應付予訴外人楊榮
    發等三人之租金於七十三萬元之範圍內，在總金額二千零十三萬八千八百四十七
    元，及其中一千九百九十九萬八千元，自八十八年九月三十日起至清償日止，按
    年息百分之八點七五計算之利息，並自八十八年十月三十日起，其逾期在六個月
    以內部分，按上開利率百分之十，逾期超過六個月部分，按上開利率百分之二十
    計算之違約金之範圍內，連帶給付予原告，即無理由，應予駁回。
四、原告之訴既經駁回，其假執行之聲請亦失所依附，應併予駁回。
五、本件事證已臻明確，兩造其餘攻擊防禦方法，對判決結果均不生影響，爰不再一
    一論述。
六、結論：原告之訴為無理由，依民事訴訟法第七十八條，判決如主文。
中      華      民      國    九十二    年      七      月      四      日
                              臺灣高雄地方法院民事第二庭
~B法      官  楊國祥
右為正本係照原本作成。
如不服本判決，應於送達後廿日內，向本院提出上訴狀並表明上訴理由，如於本
判決宣示後送達前提起上訴者，應於判決送達後十日內補提上訴理由書（須附繕本）。
中      華      民      國    九十二    年      七      月      四      日
~B法院書記官  光聰


司法院資訊處製作；財團法人民間司法改革基金會備份。
